【裁判字號】    97,台上,940
【裁判日期】    970306
【裁判案由】    違反毒品危害防制條例
【裁判全文】
最高法院刑事判決              九十七年度台上字第九四０號
上  訴  人  甲○○
            乙○○
上 列一 人
選任辯護人  曾昭牟律師
上列上訴人等因違反毒品危害防制條例案件，不服台灣高等法院
中華民國九十六年十一月七日第二審判決（九十六年度上訴字第
二六三六號，起訴案號：台灣桃園地方法院檢察署九十五年度偵
字第四九０八號），提起上訴，本院判決如下：
    主  文
上訴駁回。
    理  由
按刑事訴訟法第三百七十七條規定：上訴於第三審法院，非以判
決違背法令為理由不得為之；是提起第三審上訴，應以原判決違
背法令為理由，係屬法定要件；如果上訴理由書狀並未依據卷內
訴訟資料具體指摘原判決不適用何種法則或如何適用不當，或所
指摘原判決違法情事，顯與法律規定得為第三審上訴理由之違法
情形不相適合時，均應認其上訴為違背法律上之程式，予以駁回
。原判決關於上訴人乙○○部分及上訴人甲○○販賣第一級毒品
部分，撤銷第一審之科刑判決，改判仍論處甲○○、乙○○共同
連續販賣第一級毒品罪刑（均累犯，甲○○處有期徒刑十年，乙
○○處有期徒刑八年。甲○○另涉販賣安非他命部分，經原審維
持第一審諭知無罪之判決確定；另涉持有安非他命部分及乙○○
另涉販賣安非他命部分，均經第一審判決確定）。
甲○○上訴意旨略以：(一)、甲○○係與蔡美霞合資購買海洛因，
原判決認定甲○○販賣海洛因，與事實不符，本件並無直接證據
證明甲○○販賣海洛因。(二)、原審未確實傳喚蔡美霞到庭作證，
不能確保甲○○之詰問權等語。乙○○上訴意旨略以：(一)、原判
決事實欄記載：(1)、蔡美霞於民國九十五年二月六日晚上十時五
十四分許，打電話由甲○○接聽，雙方約定以新台幣（下同）五
千元價格購買毛重約０‧七公克之海洛因一包；(2)、蔡美霞於同
年月八日中午十二時四十一分許，打電話由甲○○接聽，依約以
三千元代價向甲○○購得毛重約０‧四公克之海洛因一包。(3)、
蔡美霞於同年月間某日，經與甲○○、乙○○聯絡，以二千元之
價格購買海洛因後，於同年月二十日下午二時許，由乙○○交付
毛重約０‧三公克之海洛因一包，並收取前開款項。(4)、蔡美霞
於同年月二十一日下午三時三十二分，撥打電話，由乙○○接聽
後，蔡美霞問：「你們是否在家」，乙○○稱：「有」，蔡美霞
告以現在要過去，乙○○詢以「要多少」，蔡美霞答稱：「二張
」等情；然理由說明：「被告（上訴人）等共同販賣海洛因予蔡
美霞既遂之次數僅有三次，未遂部分一次，每次販賣金額分別為
三千元、五千元、二千元，海洛因重量約０‧三公克至０‧七公
克不等」等語。則原判決就蔡美霞九十五年二月六日及同年月八
日向上訴人等購買海洛因之金額，或稱五千元，或稱三千元，有
事實與理由矛盾之違法。(二)、乙○○未與甲○○共同販賣海洛因
，僅係幫助甲○○交付海洛因予蔡美霞，應非共同正犯。又警員
於九十五年二月二十一日搜索時，乙○○已懷孕八個月，並無工
作，生活依賴男友甲○○，甲○○亦稱伊供應乙○○所施用之毒
品，足見乙○○並無財力販賣毒品。且販賣毒品必須有營利之意
圖而販入或賣出始克成立，乙○○僅係代甲○○交付海洛因及收
取販賣海洛因之價金而已，主觀上並無營利意圖，客觀上亦無販
入及賣出之行為，不構成販賣海洛因罪。又蔡美霞在警詢中供稱
：跟甲○○購買毒品，大約一年前，就是九十四年一月開始，跟
他們（指上訴人等）購買海洛因吸食等語；甲○○亦供承有販賣
毒品，係從九十四年八月一日左右開始等語；乙○○則供稱九十
四年七、八月間，方與甲○○成為男女朋友。則在九十四年七、
八月與甲○○同居前，乙○○如何能與甲○○共同販賣海洛因予
蔡美霞？乙○○既無營利意圖，其交付毒品予蔡美霞僅屬「轉讓
毒品」或「幫助販賣毒品」之行為，原判決認係共同販賣毒品，
適用法律違誤。(三)、甲○○警詢中所供，係審判外之陳述，依刑
事訴訟法第一百五十九條之規定，原則上不具證據能力，原判決
竟採為不利乙○○之認定，又理由說明：同案被告甲○○於警詢
所為對於他方（指乙○○）犯罪之陳述，與審判中所述不符，惟
其突遭警方查獲時，衡情應無機會與他人勾串證言或湮滅證據，
亦無餘裕思索是否藉詞掩飾罪行，且警詢至原審（第一審）及本
院（原審）審理期間，相隔甚久，難謂渠等非無串供脫罪之虞，
且依一般人之記憶，期間相隔甚久，亦難期審理中作證時均正確
陳述無誤等語。上開說明與「案重初供」並無不同，有違證據法
則等語。
惟查：原判決依憑甲○○分別在警詢及偵審中自承：每次均以二
萬四千元之價格向龔高義購買海洛因一錢；行動電話門號000
0000000號係伊所使用，偶爾由乙○○幫忙接聽，綽號「
寶貝」之蔡美霞有向伊購買海洛因，伊賣毒品給蔡美霞，九十五
年二月份賣過不只一次，使用的電話是0000000000號
等語；乙○○於審理時供稱：伊有交付海洛因予蔡美霞二、三次
，地點在查獲之租屋處樓下等地，交付的海洛因數量是一小包，
伊曾於九十五年二月二十日下午在桃園縣中壢市○○○街五十巷
口向蔡美霞收取二千元現金等供詞；證人蔡美霞之證詞；甲○○
持用行動電話0000000000號與蔡美霞持用行動電話0
000000000號之電話通訊監聽紀錄；扣案海洛因三包、
電子秤、海洛因分裝袋、分裝吸管、壓製分裝袋模具；台北市政
府刑事警察大隊九十五年二月二十一日搜索扣押筆錄暨扣押物品
目錄表、扣押物品照片；法務部調查局鑑定書等證據資料，認定
上訴人等有原判決事實欄所載之犯行；已於理由內，詳敘其調查
證據之結果及取捨證據認定之理由，並就上訴人等否認犯罪，甲
○○辯稱：伊未販賣海洛因給蔡美霞，是兩人一起去向藥頭購買
海洛因，再分裝給蔡美霞，蔡美霞藥癮發作時會向伊索取，伊始
無償交付海洛因給蔡美霞；蔡美霞叫我幫她拿毒品，我再跟友人
買，我沒有賺錢等語。乙○○在第一審辯稱：伊未販賣海洛因給
蔡美霞，係蔡美霞藥癮發作時向伊求救，伊始無償交付海洛因約
二、三次，每次交付施用一次的數量；於原審辯稱：伊只是協助
甲○○交付毒品，沒有販賣行為等語。認均非可採，已依據卷內
資料，逐一予以指駁及說明。從形式上觀察，原判決並無理由不
備、理由矛盾、適用法則不當及依法應於審判期日調查之證據而
未予調查之違背法令情形。按取捨證據及認定事實，乃事實審法
院適法職權之行使，其對證據證明力所為之判斷，苟不悖通常一
般人日常生活之經驗，又未違背客觀上應認為確實之定則，並已
敘明其何以為此判斷之心證理由者，即不能任意指為違法。甲○
○上訴意旨(一)，就原判決已說明之事項，再為事實之爭執，自非
適法之第三審上訴理由。又按被告以外之人於審判中，因所在不
明而無法傳喚或傳喚不到者，其於檢察事務官、司法警察官或司
法警察調查中所為之陳述，經證明具有可信之特別情況，且為證
明犯罪事實之存否所必要者，得為證據，此於刑事訴訟法第一百
五十九條之三規定甚明。原判決採取證人蔡美霞審判外之陳述，
已敘明：證人蔡美霞經第一審按址傳拘無著，嗣經原審傳喚亦無
著，且其設籍地之桃園縣平鎮市○○路二四二號，經查係平鎮市
戶政事務所，因認證人蔡美霞傳喚不到，係因其所在不明所致；
原判決復就查獲時之各項環境因素，敘明蔡美霞警詢之陳述具有
可信性，且為證明犯罪事實存否所必要，嗣其於偵查中則經依法
具結而為陳述，因而認蔡美霞警詢及偵查中之陳述具有證據能力
（見原判決正本第四頁、第五頁）；是原判決之採證，於證據法
則並無不合。甲○○上訴意旨(二)執以指摘，自非適法。原判決事
實認定上訴人等共同販賣蔡美霞海洛因四次，金額或為五千元、
或為三千元、或為二千元，與其理由說明：上訴人等共同販賣海
洛因予蔡美霞既遂之次數有三次，未遂一次，每次販賣金額分別
為三千元、五千元、二千元，海洛因重量約０‧三公克至０‧七
公克不等等語；縱其所列金額之順序不同，亦不能指為矛盾。乙
○○上訴意旨(一)顯有誤會，執以指摘，自非適法。又刑法上之幫
助犯，係指以幫助之意思，對於正犯資以助力，而未參與實行犯
罪之行為者而言，如就構成犯罪事實之一部，已參與實行，即屬
共同正犯。依原判決認定之事實，乙○○本件交付海洛因及收取
交易價金之行為，係實行販賣第一級毒品罪之犯罪構成要件行為
，原審論以販賣第一級毒品罪，法則之適用並無違誤。又原判決
就乙○○否認犯罪所執僅係轉讓海洛因之辯解，認不足採，已依
卷內資料，詳予指駁（見原判決正本第十四頁），況乙○○何時
與甲○○同居及其是否具有販賣毒品之財力，與其是否與甲○○
共同販賣毒品無涉。乙○○上訴意旨(二)，係置原判決理由內已詳
予說明之事項於不顧，仍執原判決已敘明不予採納其否認犯罪之
辯解，就事實審法院無違於證據法則之採證認事自由判斷職權之
合法行使，及與犯罪構成要件無關之枝節，再為單純事實上爭執
，自非合法之第三審上訴理由。刑事訴訟法第一百五十九條之二
規定：「被告以外之人於檢察事務官、司法警察官或司法警察調
查中所為之陳述，與審判中不符時，其先前之陳述具有較可信之
特別情形，且為證明犯罪事實存否所必要者，得為證據」，係以
被告以外之人於司法警察（官）調查中之陳述，性質上屬傳聞證
據，原則上不認其具證據能力，惟該證人警詢之供詞倘一昧排除
，亦有違實體真實發見之訴訟目的，是以先前與審判中不符之陳
述，具有較可信之特別情形，且為證明犯罪事實存否所必要者，
則例外認有證據能力。原判決採取甲○○在警詢中所供乙○○有
為伊接聽電話之供詞（見原判決正本第八頁），已說明共同被告
甲○○業經乙○○於審理中踐行詰問程序，且其警詢之供述，依
其供述之環境因素等資料，認具有可信之特別情況，且為證明犯
罪事實存否所必要，合於刑事訴訟法第一百五十九條之二之規定
，而具證據能力（見原判決正本第六頁），此與籠統之所謂「案
重初供」不符採證法則之情形不能混為一談，原判決上開說明於
法尚無違誤。乙○○上訴意旨(三)執以指摘，亦非適法之第三審上
訴理由。綜上所述，應認上訴人等之上訴，均違背法律上之程式
，俱予駁回。
據上論結，應依刑事訴訟法第三百九十五條前段，判決如主文。
中    華    民    國  九十七  年    三    月    六    日
                      最高法院刑事第九庭
                          審判長法官  林  永  茂
                                法官  吳  昆  仁
                                法官  蘇  振  堂
                                法官  蕭  仰  歸
                                法官  何  菁  莪
      本件正本證明與原本無異
                                      書  記  官
中    華    民    國  九十七  年    三    月   十二   日
                                                 H


司法院資訊處製作；財團法人民間司法改革基金會備份。
